【裁判字號】    92,上國,9
【裁判日期】    921125
【裁判案由】    國家賠償
【裁判全文】
臺灣高等法院臺中分院民事判決  九十二年度上國字第九號
      上  訴  人    梨明企業工程有限公司
      法定代理人    乙○○
      被  上訴人    台灣台中地方法院
      法定代理人    甲○○
      訴訟代理人    丙○○
當事人間請求國家賠償事件，上訴人對於民國九十二年六月十七日臺灣臺中地方法院
九十二年度國字第四號第一審判決提起上訴，本院於九十二年十一月十一日言詞辯論
終結，判決如下：
上訴及假執行之聲請均駁回。
第二審訴訟費用由上訴人負擔。
一、上訴人主張：緣訴外人正宜興業股份有限公司（下稱正宜公司）為請求給付工程
    款，於八十九年九月十六日，以台灣台中地方法院八十九年度訴字第一三七０號
    確定民事判決為執行名義，向被上訴人法院聲請對上訴人所有財產，於三百七十
    五萬元及自八十九年五月十九日起至清償日止，按週年利率百分之五計算之利息
    範圍內予以強制執行，經被上訴人分案為八十九年度執字第二００五八號事件受
    理，並於同年月二十八日核發執行命令，禁止上訴人在前述金額及法定遲延利息
    並執行費用二萬六千五百九十元之範圍內，收取對第三人即彰化商業銀行臺中分
    行（下稱彰化銀行）之存款債權，彰化銀行亦不得向上訴人清償，應逕由正宜公
    司向彰化銀行收取（下稱系爭執行命令）。嗣彰化銀行於同年十月五日向被上訴
    人聲明異議，表示上訴人於該銀行所開設之00－0000－0－00號活期儲
    蓄存款帳戶內僅有存款三十三元；00－0000－0－00號支票存款帳戶內
    尚餘存款三元，不足清償系爭執行命令所載上訴人積欠正宜公司之債務；上訴人
    另於該銀行開設00－0000－0號定期存款帳戶內之存款二百九十三萬四千
    八百七十六元，則於被上訴人核發系爭執行命令前，即由上訴人設定質權予臺灣
    省立南投醫院（下稱南投醫院）。被上訴人於同年十月十六日發函通知正宜公司
    應於五日內就彰化銀行前揭異議表示意見，逾期即撤銷系爭執行命令，核發債權
    憑證報結，正宜公司隨後於同年十一月七日向被上訴人具狀，以查無上訴人另有
    其他財產為由，聲請核發債權憑證，此項聲請實含有撤回前述無實益財產標的之
    執行之意思，惟被上訴人於同年月二十一日核發債權憑證時，未一併撤銷系爭執
    行命令，而上訴人在彰化銀行有七筆借貸債務，金額合計一千四百七十萬元，自
    被上訴人應撤銷扣押命令之末日即八十九年十一月二十一日起算，因上訴人無法
    動用已有之銀行資金，不得不向外調借資金支付利息，迄至九十一年七月三日被
    上訴人依上訴人之聲請撤銷系爭執行命令之日止，被上訴人調借資金支付之利息
    總計一百九十萬六千三百二十二元，此項損害既係因被上訴人怠於執行職務而未
    撤銷系爭執行命令所導致，均屬上訴人過失所造成被上訴人之損害。被上訴人對
    上訴人於九十二年一月二十七日以書面向被上訴人所為賠償之請求，業以九十二
    年度國賠字第一號拒絕賠償書拒絕賠償，為此依據國家賠償法第二條第二項、第
    五條之規定提起本件訴訟，求為判決被上訴人應給付上訴人新臺幣（下同）一百
    九十萬六千三百二十二元，及自民國九十二年一月二十八日起至清償日止，按週
    年利率百分之五計算之利息，並陳明願供擔保請求宣告假執行。
二、被上訴人則以：強制執行法第一百二十條僅規定：執行法院「得」依第三人之聲
    請撤銷所發執行命令，執行法院並無依職權撤銷執行命令之義務，故上訴人未於
    核發債權憑證予正宜公司時一併撤銷系爭執行命令，並無違法之處，上訴人請求
    被上訴人賠償其所受如聲明所示之利息損害，自屬於法無據。又被上訴人於八十
    九年九月二十八日核發系爭執行命令時，上訴人於訴外人彰化銀行所開設之活期
    儲蓄存款帳戶及支票存款帳戶內，分別僅餘存款三十三元及三元，該等存款之利
    息以週年利率百分之五計算，尚不足四元；至上訴人在該銀行所開設定期存款帳
    戶內之存款二百九十三萬四千八百七十六元，業經上訴人設定質權予南投醫院，
    上訴人亦不得動用，故被上訴人核發之系爭執行命令，並無可能導致上訴人受有
    如其聲明所示之利息損失。又債務人對於金融機構之存款債權，除另有約定外，
    非屬強制執行法第一百十五條之一規定之繼續性給付債權，是系爭執行命令之效
    力並不及上訴人於該命令核發後始存入前揭帳戶之存款；至上訴人就前述定期存
    款帳戶內之存款設定予南投醫院之質權，其後雖已消滅，然此一情形非被上訴人
    於核發執行命令時所得預慮，亦不得歸責於被上訴人等語作為抗辯。
三、上訴人主張正宜公司曾聲請被上訴人對上訴人所有財產為強制執行，經被上訴人
    就上訴人於彰化銀行之部分存款核發系爭執行命令，嗣彰化銀行向被上訴人聲明
    異議，表示上訴人於該銀行之存款數額不足系爭執行命令所載債權金額，且另有
    部分存款已由上訴人設定質權予南投醫院，被上訴人隨後通知正宜公司限期就彰
    化銀行前開異議表示意見，復依正宜公司之聲請，於八十九年十一月二十一日核
    發債權憑證，其後再於九十一年七月三日撤銷系爭執行命令之事實，業據其提出
    與所述情節相符之聲請強制執行狀、台灣台中地方法院八十九年度執字第二００
    五八號案卷封面、系爭執行命令、彰化銀行聲明異議狀、被上訴人八十九年十月
    十六日八十九年度執申字第二００五八號函、正宜公司所具聲請狀、被上訴人八
    十九年十一月二十一日八十九年度執申字第二００五八號債權憑證、被上訴人九
    十一年七月三日八十九年度執申字第二００五八號撤銷通知為證，且為被上訴人
    所不爭執，則上訴人此部分之主張自堪信為真實。
四、查本件被上訴人所發之八十九年九月二十八日核發執行命令內容為：上訴人對於
    彰化銀行之存款債權，在三百七十五萬元及自八十九年五月十九日起至清償日止
    按年息百分之五計算之利息並賠償執行費用二萬六千五百九十元之範圍內，禁止
    上訴人收取，第三人即彰化銀行亦不得向上訴人清償，應逕由正宜公司向彰化銀
    行收取，該執行命令包含扣押命及收取命令，嗣彰化銀行在被上訴人核發系爭執
    行命令後，於同年十月五日提出之民事聲明異議狀，係表示上訴人於該銀行所開
    設之00－0000－0－00號活期儲蓄存款帳戶內僅有存款三十三元；00
    －0000－0－00號支票存款帳戶內尚餘存款三元，不足清償系爭執行命令
    所載上訴人積欠正宜公司之債務；上訴人另於該銀行開設00－0000－0號
    定期存款帳戶內之存款二百九十三萬四千八百七十六元，則於被上訴人核發系爭
    執行命令前，即由上訴人設定質權予臺灣省立南投醫院（下稱南投醫院）。以上
    有兩造不爭執之扣押收取命令及彰化銀行民事聲明異議狀附本院調取之上開執行
    卷內可稽，是以彰化銀行係否認上訴人之存款達上開扣押、收取命令所載之金額
    ，而承認上訴人在該行有二百九十三萬四千八百七十六元之定期存款，但因該定
    期存款已設定質權，質權人有優先受償之權，伊不得逕將該款交由正宜公司收取
    為聲明異議。則上開收取命令在第三人彰化銀行為聲明異議後，僅生該收取命令
    發生停止執行程序，依強制執行法第一百十九條第二項之反面解釋，執行法院不
    得因債權人之聲請，逕向該第三人為強制執行而已。惟上開扣押禁止命令即：「
    上訴人對於彰化銀行之存款債權，在三百七十五萬元及自八十九年五月十九日起
    至清償日止按年息百分之五計算之利息並賠償執行費用二萬六千五百九十元之範
    圍內，禁止上訴人收取，第三人即彰化銀行亦不得向上訴人清償」部份，既經彰
    化銀行承認上訴人對其有二百九十三萬四千八百七十六元之定期存款債權，僅表
    明該定期存單已設定質權，按設定質權之權利債權人非不得為請求扣押之標的，
    蓋其間是否果為質權之設定？擔保之債權額為多少？均屬實體問題，非執行法院
    所得審究，且權利質權依民法第九百零一條準用同法第八百八十四之規定，權利
    質權係因擔保債權，占有由債務人或第三人移交之權利，得就其賣得價金，受清
    償之權。依民法第九百零一條準用同法第八百九十六之規定，權利質權，所擔保
    之債權消滅時，質權人應將質物返還於有受領權之人。故上訴人在彰化銀行之定
    期存單雖已設定質權予南投醫院，然將來可能因其所擔保之債權消滅，南投醫院
    仍應將質物返還上訴人，亦可能質權人南投醫院行使質權之權利後，仍有剩餘之
    權利存在，斯時正宜公司即可再為聲請執行法院核發收取命令，以達強制執行之
    效果，因此上開禁止命令對執行債權人正宜公司而言，仍有實益甚明，充其量僅
    質權人於執行法院為變價程序時得對依強制執行法第十五條之規定，提起第三人
    異議之訴而已。上訴人抗辯上開禁止命令對債權人正宜公司無實益云云，核不可
    採。是彰化銀行上開聲明異議僅生就超過二百九十三萬四千八百七十六元之扣押
    命令部份，依強制執行法第一百二十條之規定，執行法院應通知債權人。債權人
    對於第三人之聲明異議認為不實時，得於收受前項通知後十日內向管轄法院提起
    訴訟，並應向執行法院為起訴之證明及將訴訟告知債務人。債權人未於前項規定
    期間內為起訴之證明者，執行法院得依第三人之聲請，撤銷所發執行命令。但就
    上開彰化銀行已承認上訴人對伊有二百九十三萬四千八百七十六元之定期存單債
    權部份，上開扣押命令既對債權人有實益有如前述，仍生扣押之效力，雖彰化銀
    行表明該債權設定有質權，僅生收取命令程序因而阻停止而已，如債權人未表
    示撤銷上開扣押命令，執行法院不得撤銷上開扣押命令，否則可能生損害於債權
    人，雖被上訴人於同年十月十六日發函通知正宜公司應於五日內就彰化銀行前揭
    異議表示意見，逾期即撤銷系爭執行命令，核發債權憑證報結，正宜公司隨後於
    同年十一月七日向被上訴人具狀，以查無上訴人另有其他財產為由，聲請核發債
    權憑證，然正宜公司並未明白表示撤回上開有實益之扣押禁止命令，上訴人表示
    正宜公司上開具狀含有撤回扣押命令之意云云，乃屬其自己臆測之詞，自不可採
    。故被上訴人於同年月二十一日核發債權憑證時，未一併撤銷系爭扣押命令，乃
    屬正確之執行方法，並無不法可言，其後被上訴人在上訴人於九十一年五月十五
    日聲請撤銷系爭執行命令後，即通知正宜公司派員至被上訴人法院詢問是否聲請
    撤回上開強制執行，經確認正宜公司無續行該扣押禁止命令之意思後，即於同年
    七月三日撤銷系爭執行命令，亦有正宜公司及上訴人所具民事聲請狀、被上訴人
    執行筆錄、正宜公司所具民事陳報狀及被上訴人九十一年七月三日八十九年度執
    申字第二００五八號撤銷通知附前開執行案卷內為證。實難認被上訴人有何怠於
    執行職務或「不法」侵害上訴人權益可言，上訴人主張被上訴人之執行人員不法
    侵害伊之權利，核非可採，是其本於國家賠償法第二條第二項、第五條之規定提
    起本件訴訟，並無理由，應予駁回。原審為上訴人敗訴之判決，並無不合。上訴
    意旨指摘原判決不當，求予廢棄改判，為無理由，應予駁回。上訴人之訴既不應
    准許，其假執行之聲請亦失所附麗，應併予駁回。
五、二造其餘攻擊防禦方法，經審酌後，核與判決結果不生影響，爰不一一贅述，併
    此敘明。
據上論結，本件上訴及假執行之請均為無理由，依民事訴訟法第四百四十九條第一項
、第七十八條，判決如主文。
中      華      民      國    九十二    年     十一     月    二十五    日
~B1民事第三庭審判長法  官  陳照德
~B2                法  官  曾謀貴
~B3                法  官  蔡王金全
右為正本係照原本作成。
如對本判決上訴，須於收受判決送達後二十日內向本院提出上訴書狀，其未表明上訴
理由者，應於提出上訴後二十日內向本院提出上訴理由書(須按他造人數附具繕本)。
上訴時應提出委任律師或具有律師資格之人之委任狀；委任有律師資格者，另應附具
律師及格證書及釋明委任人與受任人有民事訴訟法第四百六十六條之一第一項但書或
第二項（詳附註）所定關係之釋明文書影本。
~B                書記官  阮正枝
中      華      民      國    九十二    年     十一     月    二十六    日
附註：
民事訴訟法第四百六十六條之一（第一項、第二項）
對於第二審判決上訴，上訴人應委任律師為訴訟代理人。但上訴人或其法定代理人具
有律師資格者，不在此限。
上訴人之配偶、三親等內之血親、二親等內之姻親，或上訴人為法人、中央或地方機
關時，其所屬專任人員具有律師資格並經法院認為適當者，亦得為第三審訴訟代理人
。
                                                                        Ｙ


司法院資訊處製作；財團法人民間司法改革基金會備份。
